---
title: "Predicción de Morosidad en la Provincia de Azuay"
author: "Jordan Casamen & Jarol Reyes"
date: "`r Sys.Date()`"
output:
  html_document:
    theme: bootstrap
    highlight: pygments
    self_contained: true
    toc: true
    toc_depth: 3
    toc_float:
      collapsed: false
      smooth_scroll: true
  pdf_document:
    toc: true
    toc_depth: '3'
subtitle: 'Análisis de Series Temporales con Modelos Clásicos y Dinámicos '
---

```{r setup, include=FALSE}
knitr::opts_chunk$set(
  echo = FALSE,
  message = FALSE,
  warning = FALSE,
  fig.align = "center",
  fig.width = 12,
  fig.height = 7,
  results = "asis",
  cache = FALSE
)

# Cargar librerías
library(fpp3)
library(dplyr)
library(knitr)
library(kableExtra)
library(fabletools)
library(ggplot2)
library(scales)
```

```{css, echo=FALSE}
html, body {
  background: #ffffff !important;
  color: #333 !important;
}

.main-container,
.container-fluid,
.container {
  background: #ffffff !important;
}

h1, h2 {
  color: #667eea;
  border-bottom: 3px solid #667eea;
  padding-bottom: 10px;
}

h3 {
  color: #764ba2;
  margin-top: 25px;
}

h4 {
  color: #667eea;
}

.highlight {
  background: linear-gradient(120deg, #f5e6ff 0%, #e6f3ff 100%);
  padding: 20px;
  border-radius: 8px;
  margin: 20px 0;
  border-left: 5px solid #667eea;
}

.data-box {
  background: #f8f9fa;
  padding: 15px;
  border-radius: 5px;
  margin: 15px 0;
  border: 1px solid #dee2e6;
}

.conclusion-box {
  background: linear-gradient(120deg, #fff5e6 0%, #ffe6e6 100%);
  padding: 25px;
  border-radius: 8px;
  border-left: 8px solid #ff9800;
  margin: 20px 0;
}

.conclusion-box h4 {
  color: #e67e22;
  margin-bottom: 15px;
}

.recommendation-box {
  background: linear-gradient(120deg, #e8f5e9 0%, #f1f8e9 100%);
  padding: 20px;
  border-radius: 8px;
  border-left: 8px solid #4caf50;
  margin: 20px 0;
}

.recommendation-box h5 {
  color: #2e7d32;
  margin-bottom: 10px;
}

.example-box {
  background: linear-gradient(120deg, #fff3e0 0%, #ffe0b2 100%);
  padding: 18px;
  border-radius: 8px;
  border-left: 6px solid #ff8f00;
  margin: 15px 0;
  font-size: 0.95em;
}

table {
  width: 100%;
  border-collapse: collapse;
  margin: 20px 0;
  font-size: 0.95em;
}

table th {
  background: linear-gradient(120deg, #667eea 0%, #764ba2 100%);
  color: white;
  padding: 12px;
  text-align: left;
}

table td {
  padding: 10px 12px;
  border-bottom: 1px solid #dee2e6;
}

table tr:hover {
  background: #f5f5f5;
}

.fig-reference {
  color: #667eea;
  font-weight: bold;
}

code {
  background: #f5f5f5;
  padding: 2px 6px;
  border-radius: 3px;
  font-size: 0.9em;
}

pre {
  background: #f8f9fa;
  padding: 15px;
  border-radius: 5px;
  border-left: 4px solid #667eea;
}

.plot-caption {
  text-align: center;
  font-style: italic;
  color: #666;
  margin-top: 10px;
  font-size: 0.95em;
}

footer {
  background: white;
  border-radius: 10px;
  padding: 30px;
  margin-top: 40px;
  text-align: center;
  color: #666;
}
```

---

# 1. Contexto y el Problema 

## 1.1 Contexto Socioeconómico de Azuay 

Imagina que eres director de una sucursal bancaria en Cuenca (Azuay). Cada mes recibes un reporte que dice: *"la morosidad de nuestra cartera de consumo fue 3.6%"*. ¿Qué significa? ¿Es bueno o malo? ¿Qué espero para el mes que viene?

Para responder, necesitamos entender en qué provincia estámos. **Azuay es una provincia especial:**

::: highlight
**Datos de Azuay (INEC 2024):**

- **Pobreza por ingresos:** 12.7% (vs 24.2% nacional) → más personas tienen dinero para pagar
- **Empleo adecuado:** 41.3% (segundo mejor del país) → más gente tiene trabajo estable
- **Desempleo:** 2.9% (muy bajo) → poca gente sin trabajo
- **Remesas:** 17.5% del total nacional (~USD 735 millones anuales) → muchas familias dependen del dinero que envían migrantes

**Es decir:** Azuay es próspera comparada con el resto del Ecuador. Pero tiene una vulnerabilidad: muchas familias viven del dinero que les envían desde el extranjero.
:::

## 1.2 ¿Por qué estudiamos específicamente morosidad  de crédito de consumo?

::: example-box
**Ejemplo cotidiano:** Una familia en Azuay necesita:
- Dinero para la escuela de los hijos
- Dinero para arreglar la casa
- Dinero para iniciar un negocio pequeño

Entonces piden un crédito de consumo al banco. Prometen pagar USD 200 cada mes durante 24 meses.

**El atraso (mora) ocurre cuando:**
- El papá pierde el trabajo
- Los precios de todo suben (inflación) y el dinero no alcanza
- Las remesas que esperaban no llegan porque el tío en USA tuvo problemas
- El banco sube las tasas de interés y la cuota pasa de USD 200 a USD 210

Entonces la familia dice: *"Este mes no puedo pagar"* $\rightarrow$ eso es mora.
:::

**Para el banco:** Si muchas familias no pagan, pierden dinero. Pero no es sorpresa si lo anticipan.

**Para el regulador (SBS/BCE):** Necesita saber si el sistema es estable. Si mora sube mucho, es señal de alerta.

**Para la familia:** Si mora sube, el banco deja de prestar, se pierden oportunidades.

## 1.3 El Shock COVID: Cuando Todo Cambió de Repente 

Ahora viene la parte crucial: **la pandemia.**

En **marzo de 2020**, cuando se declaró la emergencia sanitaria, pasó algo nunca antes visto en 5 años de datos:

- Negocios cerraron de la noche a la mañana
- Gente no pudo ir a trabajar
- Restaurantes, tiendas, servicios se paralizaron
- Muchas familias perdieron ingresos de golpe

::: example-box
**¿Qué pasó en números?**

Antes (Feb 2020): Morosidad de Azuay = 3.5% (normal)

Durante (Abr 2020): Morosidad de Azuay = 5.0%–5.5% (¡salto del 1.5%!)

¿Por qué el salto? Porque los ingresos cayeron. Si ganabas USD 1000 y de repente ganaste USD 500, obviamente no puedes pagar la deuda igual.

Después (2021-2025): Morosidad empieza a bajar gradualmente $\rightarrow$ la gente recupera ingresos, el mercado se reactiva.
:::

**Esto es importante porque:**

Si hicieramos un modelo simple que asume que todo sigue igual que el pasado, **fallaría completamente** en marzo 2020. El modelo predecía morosidad de 3.5% pero ocurrió 5.0%.

Por eso, en nuestro análisis **incluimos explícitamente COVID** mediante una variable llamada `CovidEscalon` que dice:

- Antes de marzo 2020 = 0

- Desde marzo 2020 en adelante = 1

Esto le permite al modelo capturar ese salto drástico y ser **honesto sobre por qué pasó lo que pasó**.

## 1.4 Problema

*"Si tengo que planificar para los próximos 9 meses (sep 2025 – may 2026), ¿cuál es la morosidad que debo esperar? ¿Bajo, medio o alto riesgo?"*

### ¿Por qué importa a los hogares?

Cuando la morosidad sube, los bancos se ponen cautelosos:
- Suben las tasas de interés (*"Tenemos más riesgo, cobramos más"*)
- Reducen montos disponibles (*"Te aprobaba USD 5000, ahora solo USD 3000"*)
- Piden más garantías (*"Necesito que dejes tu casa como garantía"*)

**Resultado:** Familias de clase media-baja (como muchas en Azuay) se quedan sin acceso a crédito, pierden oportunidades de educación, salud, negocios.

### ¿Por qué importa a los bancos?

Un banco  tiene ingresos (lo que cobra de intereses) y costos (incluyendo provisiones por posibles incobrables).

::: example-box
Si la morosidad sube por encima de lo que el banco tiene provisionado (por ejemplo, si esperaba 3% y termina en 4.5%), el impacto en pérdidas es fuerte y puede ser grave para resultados y capital
:::

### ¿Por qué importa a Azuay?

Si los bancos tienen confianza en que el crédito es predecible y controlable, **amplían cartera** $\rightarrow$ más dinero disponible para familias $\rightarrow$ más emprendimientos, educación, inversión local $\rightarrow$ crecimiento económico.

Si los bancos tienen miedo (por incertidumbre), **contraen cartera** $\rightarrow$ economía local se enfría.

---

# 2. Datos y Construcción de la Serie Temporal

Con el problema definido necesitamos predecir morosidad para tomar decisiones concretas; Para ello construyamos el  conjunto de datos que usaremos. 

## 2.1 Fuentes Oficiales y Período

Nuestros datos vienen de instituciones confiables:

| Fuente | Qué miden | Período |
|--------|-----------|---------|
| **Superintendencia de Bancos (SB)** | Morosidad de cartera consumo por provincia + Tasas de interés activas + Remesas | Ene 2020 – Ago 2025 (68 meses) |
| **INEC** | Inflación mensual (Índice de Precios) | Ene 2020 – Ago 2025 |

**¿Por qué estos datos?** Son públicos, reproducibles y auditables. Cualquiera puede descargarlos del BCE o INEC y validar nuestro análisis.

## 2.2 Variable Objetivo: Morosidad 

**Definición simple:** De cada USD 100 que los bancos han prestado a personas en Azuay, ¿cuánto NO está siendo pagado?

**Definición técnica:**
$$\text{Morosidad} = \frac{\text{Cartera vencida} + \text{Cartera que no devenga intereses}}{\text{Saldo final de cartera}} \times 100\%$$

Donde:
- **Cartera vencida** = dinero que debía pagarse hace más de 30 días y no llegó
- **Cartera que no devenga** = créditos tan atrasados que el banco ya no cuenta el interés
- **Saldo final** = todo el dinero prestado

::: example-box
**Ejemplo numérico:**
- Banco prestó USD 1000 a diferentes personas en Azuay
- Hoy, USD 965 está siendo pagado al día
- USD 35 está atrasado

Morosidad = (35 / 1000) × 100% = **3.5%**
:::

**Rango observado en nuestros datos:** 2.08% a 6.7% (el máximo fue durante COVID en abr-2020)

## 2.3 Variables Exógenas (Lo Que Mueve la Morosidad)

Además de morosidad, necesitamos variables que expliquen **por qué cambia**. 

### A) Tasa Activa Referencial de Consumo (%) — "El costo del dinero"

**¿Qué es?** La tasa de interés promedio que cobra un banco cuando te presta USD 1000 para consumo.

**Rango:** 14.5% a 16.8% anual

::: example-box
**Ejemplo:** 
- Tasas bajas (14.5%): Interés mensual ≈ 1.2% → cuota por USD 1000 ≈ USD 50/mes
- Tasas altas (16.8%): Interés mensual ≈ 1.4% → cuota por USD 1000 ≈ USD 60/mes

Si una familia vive al borde, esos USD 10 extras pueden ser la diferencia entre pagar y no pagar.

**Conclusión:** Cuando tasas suben, mora sube (porque cuotas son más caras).
:::

### B) Inflación Mensual (%) — "El costo de vivir"

**¿Qué es?** Cuánto suben los precios de comida, transporte, servicios mes a mes.

**Rango:** -1.0% a +2.0% mensual

::: example-box
**Ejemplo:** 
Una familia gasta USD 100 en alimentos. 

- Si inflación = 0.5% mensual: Mes siguiente gastan USD 100.50 (casi nada)
- Si inflación = 2% mensual: Mes siguiente gastan USD 102 (diferencia notable)

Si ganaban USD 1000 fijo y esos gastos suben cada mes, el dinero "rinde menos". Menos dinero para pagar deudas.

**Conclusión:** Inflación alta comprime ingresos reales $\rightarrow$ mora sube.
:::

### C) Remesas de Trabajadores  — "El dinero que entra desde afuera"

**¿Qué es?** Dinero que mandan migrantes ecuatorianos que viven en USA, España, etc. a sus familias en Azuay.

**Rango:** ~170 a ~200 millones USD al mes

::: example-box
**Ejemplo:** 
Una familia en Cuenca recibe USD 300 mensuales de un familair en Nueva York. Eso es el 30% de sus ingresos totales.

Si el familiar pierde su trabajo en USA, deja de enviar. La familia pierde 30% del ingreso. Entonces no puede pagar la cuota.

**Para Azuay:** 17.5% de todas las remesas de Ecuador vienen aquí. Es CRUCIAL.

**Conclusión:** Cuando remesas caen, mora sube (familias pierden ingresos).
:::

## 2.4 La Variable COVID (CovidEscalón) — Capturando el Quiebre

En el código, creamos una variable simple:

```r
CovidEscalon = as.numeric(Fecha >= yearmonth("2020 Mar"))
```

Esto significa:
- Antes de marzo 2020 = 0
- Desde marzo 2020 en adelante = 1

**¿Por qué?** Porque en marzo 2020 pasó algo estructural: pérdida masiva de ingresos, cambio de régimen de riesgo. El modelo necesita capturarlo explícitamente.

## 2.5  Train / Test 

Para saber si nuestro modelo funciona, lo entrenamos en el pasado y probamos en el futuro reciente:

- **Train (entrenamiento):** Enero 2020 – Agosto 2024 (56 meses)
  - El modelo "aprende" de estos datos
- **Test (prueba):** Septiembre 2024 – Agosto 2025 (12 meses)
  - El modelo predice estos 12 meses
  - Comparamos predicción vs realidad observada
  - Si error es bajo, confiamos en el modelo


```{r carga_datos, results="hide"}
# Cargar la base de datos
base <- readRDS("base_morosidad_exogenas_2020_2025.rds")

# Filtrar y preparar datos de Azuay
azuay <- base %>%
  filter(Provincia == "AZUAY") %>%
  index_by(Fecha) %>%
  summarise(
    Morosidad = mean(Morosidad, na.rm = TRUE),
    TasaConsumo = first(TasaConsumo),
    Inflacion_mensual = first(Inflacion_mensual),
    Remesas = first(Remesas)
  ) %>%
  fill_gaps() %>%
  mutate(CovidEscalon = as.numeric(Fecha >= yearmonth("2020 Mar")))

# Dividir en entrenamiento y prueba
corte <- yearmonth("2024 Aug")
entrenamiento <- azuay %>% filter(Fecha <= corte)
prueba <- azuay %>% filter(Fecha > corte)
```

```{r info_datos, results="asis"}
cat("
<div class='data-box'>
<strong> Resumen del Dataset:</strong><br>
- <strong>Período completo:</strong> ", "Enero 2024", " - ", "Agosto 2025", "<br>
- <strong>Total observaciones:</strong> ", nrow(azuay), " meses<br>
- <strong>Entrenamiento (train):</strong> ", nrow(entrenamiento), " meses<br>
- <strong>Prueba (test):</strong> ", nrow(prueba), " meses<br>
- <strong>Proporción:</strong> 82% train / 18% test 
</div>")
```

---

# 3. Análisis Exploratorio 

Antes de construir un modelo, necesitamos observar los datos: ¿qué patrones hay? ¿cambios? ¿ciclos?.

## 3.1 Gráfico de la Serie de Morosidad

```{r grafico_serie}
media_mora <- mean(azuay$Morosidad, na.rm = TRUE)

azuay %>%
  autoplot(Morosidad) +
  geom_hline(yintercept = media_mora,
             linetype = "dashed", linewidth = 1,
             colour = "red") +
  annotate("text",
           x = min(azuay$Fecha, na.rm = TRUE),
           y = media_mora,
           label = paste0("Media = ", round(media_mora, 4)),
           vjust = -0.8, hjust = 0,
           colour = "red", size = 3.5) +
  labs(title = "Serie de Morosidad - Azuay",
       y = "Morosidad", x = "Fecha")
```

**¿Qué vemos?**

1. **Mar–Abr 2020 (COVID):**  aparece el pico más abrupto de la serie (máximo alrededor de abr-2020).
   - Esto es el quiebre estructural que predijimos

2. **2021–inicios 2023:** Morosidad baja paulatinamente (recuperación gradual)
   - La gente recupera trabajo, remesas se reactivan

3. **2023-2025 (Hoy):** la serie vuelve a un rango más estable alrededor de 3.6%–4.2 (con oscilaciones), y hacia 2025 se acerca más a ~3.6%–3.9.
   - No hay “crisis permanente”, pero el nivel posterior a COVID queda más volátil que el pre-shock.



## 3.2 Análisis de Estacionalidad (¿Hay Ciclos?)

```{r estacionalidad}
azuay %>%
  gg_season(Morosidad) +
  labs(
    title = "¿Hay Meses Peores que Otros?",
    subtitle = "Cada línea = un año diferente",
    y = "Tasa de Morosidad (%)",
    x = "Mes"
  ) +
  theme_minimal() +
  theme(
    plot.title = element_text(face = "bold", size = 14, color = "#667eea")
  )
```

**Interpretación simple:**

Si hubiera "estacionalidad" fuerte, veríamos que enero SIEMPRE es alto y junio SIEMPRE bajo.

**Acá vemos:** Los meses no tienen patrón claro. Hay variación, pero no es "enero = mora alta siempre".

**Conclusión:** La morosidad NO es impulsada principalmente por ciclos anuales, sino por **shocks económicos específicos** (COVID, cambios de tasas, caídas de remesas).

## 3.3 ACF

```{r acf_morosidad}
azuay %>%
  ACF(Morosidad) %>%
  autoplot() +
  labs(
    title = "¿La Morosidad de Hace 6 Meses Afecta la de Hoy?",
    subtitle = "Función de Autocorrelación (ACF)",
    y = "Correlación",
    x = "Rezago (meses)"
  ) +
  theme_minimal() +
  theme(
    plot.title = element_text(face = "bold", size = 14, color = "#667eea"),
    panel.grid.major = element_line(color = "#eee")
  )
```

**¿Qué significa?** 

- **Rezago 1 (1 mes atrás):** Barra grande → "la morosidad del mes pasado SÍ predice la de hoy"
- **Rezago 6 (6 meses atrás):** Barra pequeña → "la morosidad de hace 6 meses NO predice mucho la de hoy"

**Conclusión:** La morosidad tiene **"memoria corta"** — lo que pasó hace 1 mes importa, pero lo de hace 6 meses no tanto. Esto significa que **shocks nuevos (tasas suben, remesas caen) dominan más que la inercia histórica**.

## 3.4 PACF

```{r pacf_morosidad}
azuay %>%
  PACF(Morosidad) %>%
  autoplot() +
  labs(
    title = "¿Cuál Es el Patrón Temporal Mínimo?",
    subtitle = "Función de Autocorrelación Parcial (PACF)",
    y = "Correlación",
    x = "Rezago (meses)"
  ) +
  theme_minimal() +
  theme(
    plot.title = element_text(face = "bold", size = 14, color = "#667eea"),
    panel.grid.major = element_line(color = "#eee")
  )
```

El gráfico dice: *"Basta con recordar el mes anterior (rezago=1), los demás no aportan mucho"*.


## 3.5 Matriz de Correlación: ¿Quién Afecta a Quién?

```{r correlacion}
corr_exogenas <- azuay %>%
  as_tibble() %>%
  select(TasaConsumo, Inflacion_mensual, Remesas) %>%
  as.matrix()

cor_matrix <- cor(corr_exogenas, use = "complete.obs")

# Convertir a data frame para tabla
cor_df <- as.data.frame(round(cor_matrix, 3))
cor_df$Variable <- rownames(cor_matrix)
rownames(cor_df) <- NULL 
cor_df <- cor_df %>% select(Variable, everything())

kable(cor_df,
      caption = "¿Cómo Se Relacionan las Variables Exógenas Entre Sí?",
      format = "html",
      align = "c") %>%
  kable_styling(bootstrap_options = c("striped", "hover"))
```


- **Tasas ↔ Remesas = -0.546 :** Cuando tasas suben, remesas bajan. Esto tiene sentido: cuando el sistema está estresado (tasas altas = cartera riesgosa = dinero escaso), menos dinero fluye formalmente desde el exterior.

- **Tasas ↔ Inflación = -0.103 :** Poco relacionadas. En Ecuador (que usa dólar), no hay "control de tasas por inflación" como en otros países.

- **Inflación ↔ Remesas = 0.181 :** Poca relación. Cuando hay inflación mundial (suben precios globales), quizá empleos de migrantes son más demandados.

**Conclusión:** Las variables son lo suficientemente **independientes** para que un modelo les pueda dar "pesos" distintos sin mucho ruido.

---

# 4. Ajuste de Modelos 

 ¿Cuál modelo predice mejor? Probaremos 4 candidatos:

## 4.1 Modelos 

```{r estimacion_modelos, results="hide"}
# Estimar 4 modelos competitivos
modelos <- entrenamiento %>%
  model(
    NAIVE = NAIVE(Morosidad),
    ARIMA = ARIMA(Morosidad),
    ARIMAX = ARIMA(Morosidad ~ TasaConsumo + Inflacion_mensual + Remesas),
    ARIMAX_Covid = ARIMA(Morosidad ~ TasaConsumo + Inflacion_mensual + Remesas + CovidEscalon)
  )
```

```{r resumen_modelos, results="asis"}
cat("
<div class='data-box'>

<strong>1. NAIVE :</strong> <br>
 \"Morosidad de hoy = morosidad de ayer\". <br>
Modelo: \\(y_t = y_{t-1} + \\varepsilon_t\\). <br><br>

<strong>2. ARIMA (Autoregresión):</strong> <br>
\"Morosidad depende del mes anterior, pero tambien hay patrones temporales (ciclos, tendencias) ocultos\". <br>
Ignora completamente las variables externas (tasas, inflación, remesas). <br>
Modelo: ARiMA(0,1,1) <br><br>

<strong>3. ARIMAX (Regresión Dinámica):</strong> <br>
 \\(y_t\\) depende de variables exógenas y el residuo sigue un ARIMA. <br>
Modelo: \\(y_t = \\beta_0 + \\beta_1 x_{1,t} + \\beta_2 x_{2,t} + \\beta_3 x_{3,t} + \\eta_t\\), con \\(\\eta_t\\sim ARIMA(1,0,0)\\). <br><br>

<strong>4. ARIMAX_Covid (Regresión Dinámica + Intervención):</strong> <br>
Lo mismo que ARIMAX, pero agregamos una dummy que “enciende” desde mar-2020. <br>
Modelo: \\(y_t = \\beta_0 + \\beta_1 x_{1,t} + \\beta_2 x_{2,t} + \\beta_3 x_{3,t} + \\gamma\\,Covid_t + \\eta_t\\), con \\(\\eta_t\\sim ARIMA(1,0,0)\\). <br><br>

<small>
Donde: \\(y_t\\)=morosidad; \\(x_{1,t}\\)=TasaConsumo; \\(x_{2,t}\\)=Inflacion\\_mensual; \\(x_{3,t}\\)=Remesas; \\(Covid_t\\in\\{0,1\\}\\); \\(\\eta_t\\) es el error con estructura temporal.
</small>
</div>
")
```

## 4.2 Pronósticos en Período de Prueba (¿Quién Acierta Más?)

```{r pronosticos_prueba, results="hide"}
# Generar pronósticos
pronostico_prueba <- modelos %>% forecast(new_data = prueba)

# Calcular métricas
metricas_prueba <- pronostico_prueba %>%
  accuracy(prueba) %>%
  select(.model, RMSE, MAPE) %>%
  arrange(RMSE)
```

```{r tabla_metricas}
kable(metricas_prueba,
      caption = "Comparativa: ¿Cuál Modelo Predice Mejor en Período de Prueba (Sep-Dic 2024)?",
      format = "html",
      digits = 4,
      align = "c") %>%
  kable_styling(bootstrap_options = c("striped", "hover")) %>%
  row_spec(1, background = "#e8f5e9", bold = TRUE)
```

**¿Qué significan estas métricas?**

- **RMSE (Error Cuadrático Medio):** Error "típico" del modelo, penalizando mucho los errores grandes
  - ARIMAX_Covid: 0.00208 = error promedio de **0.208 puntos porcentuales**
  - Ejemplo: Si predecimos 3.6%, el error típico es ±0.2%, es decir podría ser 3.4%–3.8%


- **MAPE (Error Porcentual Absoluto Medio):** Error como porcentaje respecto al valor real
  - ARIMAX_Covid: **4.65%**
  - Interpretación: Si morosidad real es 3.6%, nuestro error promedio es 4.65% de 3.6% = 0.17 p.p. 

::: highlight
**Ranking: ¿Quién gana?**

1. **ARIMAX_Covid** (MAPE 4.65%) — **El mejor**  Captura todo
2. ARIMAX (MAPE 5.09%) — Bueno, pero ignora COVID
3. ARIMA (MAPE 6.24%) — Aceptable, ignora exógenas
4. NAIVE (MAPE 7.90%) — Pésimo, solo repite
:::

## 4.3 Ajuste de los Modelos en la Serie Temporal 

```{r grafico_pronosticos}
# 1) Datos observados (prueba)
obs <- prueba %>%
  as_tibble() %>%
  select(Fecha, Morosidad)

# 2) Pronósticos (fable -> tibble)
fc <- pronostico_prueba %>%
  as_tibble() %>%
  select(Fecha, .model, .mean)

# Paleta bonita y consistente
colores <- c(
  "ARIMAX_Covid" = "#A463CA",
  "ARIMAX"       = "#CFB85E",
  "ARIMA"        = "#38616B",
  "NAIVE"        = "#BE4141"
)

ggplot() +
  # Observado (línea negra)
  geom_line(data = obs, aes(x = Fecha, y = Morosidad),
            linewidth = 1.15, colour = "black") +
  # Observado (puntos)
  geom_point(data = obs, aes(x = Fecha, y = Morosidad),
             size = 2.6, colour = "black", alpha = 0.85) +
  # Pronósticos (líneas por modelo)
  geom_line(data = fc, aes(x = Fecha, y = .mean, colour = .model),
            linewidth = 1.2) +
  scale_colour_manual(values = colores, name = "Modelo") +
  labs(
    title = "Ajuste de modelos (período de prueba)",
    subtitle = "Negro: observado · Colores: predicción por modelo",
    x = "Fecha",
    y = "Morosidad"
  ) +
  theme_minimal(base_size = 13) +
  theme(
    plot.title = element_text(face = "bold", size = 16),
    plot.subtitle = element_text(color = "gray35"),
    legend.position = "bottom",
    legend.title = element_text(face = "bold"),
    panel.grid.minor = element_blank(),
    panel.grid.major.x = element_blank()
  )
```

**¿Qué ves?**

Las líneas de ARIMAX_Covid siguen muy cerca los puntos negros (realidad). Los otros modelos se desvían más.

## 4.4 Criterios (AICc, BIC)

```{r criterios_informacion, results="hide"}
criterios_info <- modelos %>%
  glance() %>%
  select(.model, AICc, BIC) %>%
  arrange(AICc)
```

```{r tabla_criterios}
kable(criterios_info,
      caption = "Criterios de Información (Miden Complejidad vs Ajuste)",
      format = "html",
      digits = 1,
      align = "c") %>%
  kable_styling(bootstrap_options = c("striped", "hover"))
```

::: example-box
**¿Qué significa?**

AICc y BIC son criterios de selección, combinan qué tan bien ajusta el modelo a los datos. Por otro lado, dan una penalización por complejidad (número de parámetros). Entre modelos comparables, el preferido es el de menor AICc/BIC.

- **ARIMAX:** AICc = -432.1 (mejor por muy poco)
- **ARIMAX_Covid:** AICc = -431.8 (casi idéntico, diferencia = 0.3)

La diferencia de 0.3 es **insignificante**. Ambos son "igual de eficientes".

**Pero acá está el punto:** Aunque AICc dice "ARIMAX es un poquito mejor", cuando probamos en el test, ARIMAX_Covid acierta MÁS.

**Conclusión:** Para **pronóstico futuro**, usamos **ARIMAX_Covid**, aunque sea ligeramente más complejo, porque funciona mejor en la realidad.
:::

## 4.5 Tabla Combinada

```{r tabla_combinada}
tabla_comparacion <- metricas_prueba %>%
  left_join(criterios_info, by = ".model") %>%
  select(.model, AICc, BIC, RMSE, MAPE) %>%
  arrange(RMSE)

kable(tabla_comparacion,
      caption = "Tabla Combinada: Todos los Criterios",
      format = "html",
      digits = c(0, 1, 1, 6, 6, 2),
      align = "c") %>%
  kable_styling(bootstrap_options = c("striped", "hover")) %>%
  row_spec(1, background = "#e8f5e9", bold = TRUE)
```

---

# 5. Validación de Residuos 

Cuando un modelo predice algo, **siempre hay error**. La pregunta es: ¿es error "normal" o hay problemas escondidos?

## 5.1 Test de Ljung-Box (¿Son los Errores Aleatorios?)

```{r ljung_box, results="hide"}
tabla_ljung <- augment(modelos) %>%
  group_by(.model) %>%
  features(.innov, feasts::ljung_box, lag = 24) %>%
  select(.model, lb_stat, lb_pvalue) %>%
  arrange(desc(lb_pvalue))
```

```{r tabla_ljung}
kable(tabla_ljung,
      caption = "Ljung-Box Test: ¿Los Errores Tienen Patrón o Son Aleatorios?",
      format = "html",
      digits = c(0, 2, 3),
      align = "c") %>%
  kable_styling(bootstrap_options = c("striped", "hover")) %>%
  row_spec(1:2, background = "#e8f5e9")
```

::: example-box
**¿Qué significa?**

Imagina que tiras un dado:
- Si sale: 3, 5, 2, 6, 1, 4 → **Aleatorio** (bueno)
- Si sale: 1, 1, 1, 1, 1, 1 → **Patrón**  (malo, el dado está truqueado)

Ljung-Box pregunta: "¿Los errores del modelo son como un dado justo o está truqueado?"

**Resultado:**
- ARIMAX_Covid: p-value = 0.992 $\rightarrow$ Los errores son aleatorios.
- ARIMAX: p-value = 0.996 $\rightarrow$ También aleatorios.
- ARIMA: p-value = 0.985 $\rightarrow$ Aleatorios.
- NAIVE: p-value = 0.785 $\rightarrow$ "Menos aleatorio", hay patrón oculto.

**Conclusión:** ARIMAX_Covid y ARIMAX son "honestos": sus errores no esconden sorpresas.
:::

## 5.2 Gráfico de Residuos

```{r residuos_arimax_covid}
modelos %>%
  select(ARIMAX_Covid) %>%
  gg_tsresiduals() +
  labs(title = "Diagnóstico de Residuos - Modelo ARIMAX_Covid ") +
  theme_minimal() +
  theme(
    plot.title = element_text(face = "bold", size = 14, color = "#e67e22")
  )
```


1. **Panel superior (línea temporal):** Errores saltan al azar alrededor de cero, sin tendencias. 
2. **ACF (abajo izq):** Todos los picos están dentro de "bandas de confianza". 
3. **Histograma (abajo centro):** Distribución simétrica, tipo "campana". 

**Conclusión:** El modelo **es válido**. Sus errores son "limpios" (no esconden sorpresas).

---

# 6. Pronóstico Futuro: Sep 2025 – May 2026

Aquí es donde el modelo cobra vida real: ¿qué pasará en los próximos 9 meses?

## 6.1 Primero Pronosticamos las Exógenas (Tasas, Inflación, Remesas)

Nuestro modelo ARIMAX_Covid necesita saber qué tasas, inflación y remesas habrá en el futuro. Entonces primero predecimos ESAS:

```{r pronostico_exogenas, results="hide"}
h <- 9

# Estimar modelos ARIMA univariados para cada exógena
modelo_tasa <- azuay %>% model(ARIMA(TasaConsumo))
modelo_inflacion <- azuay %>% model(ARIMA(Inflacion_mensual))
modelo_remesas <- azuay %>% model(ARIMA(Remesas))

# Generar pronósticos
pron_tasa <- modelo_tasa %>% forecast(h = h)
pron_inflacion <- modelo_inflacion %>% forecast(h = h)
pron_remesas <- modelo_remesas %>% forecast(h = h)

# Consolidar exógenas futuras
exogenas_futuras <- pron_tasa %>%
  as_tibble() %>%
  transmute(Fecha, TasaConsumo = .mean) %>%
  left_join(
    pron_inflacion %>% as_tibble() %>% transmute(Fecha, Inflacion_mensual = .mean),
    by = "Fecha"
  ) %>%
  left_join(
    pron_remesas %>% as_tibble() %>% transmute(Fecha, Remesas = .mean),
    by = "Fecha"
  ) %>%
  mutate(CovidEscalon = 1) %>%
  as_tsibble(index = Fecha)
```

```{r tabla_exogenas_futuras}
exogenas_futuras %>%
  as_tibble() %>%
  select(-CovidEscalon) %>%
  kable(
    caption = "Pronóstico de Variables Exógenas (Sep 2025 - May 2026)",
    format = "html",
    digits = 3,
    align = "c"
  ) %>%
  kable_styling(bootstrap_options = c("striped", "hover"))
```

::: example-box
**Interpretación :**

- **Tasa de Consumo:** Ronda 15.2%–15.5%. Está **estable**, sin cambios drásticos. Implica que el sistema no espera "crisis de crédito".

- **Inflación mensual:** Ronda 0.15%–0.25%. Está **bajo control** post-2023. Significa que el poder adquisitivo es ESTABLE.

- **Remesas:** Ronda 180–185 millones USD/mes. Está **ligeramente debajo de picos**, consistente con la tendencia de caída en Azuay que vimos. Pero sigue siendo FUERTE (17.5% del flujo nacional).

**Conclusión:** Las variables exógenas están en **"zona de calma"**, no en "alerta roja".
:::

## 6.2 Gráfico de Predicción
```{r modelo_final, results="hide"}
modelo_final <- azuay %>%
  model(ARIMAX_Covid = ARIMA(Morosidad ~ TasaConsumo + Inflacion_mensual + Remesas + CovidEscalon))

# Generar pronóstico futuro
pronostico_futuro <- modelo_final %>% forecast(new_data = exogenas_futuras)

# Extraer tabla con intervalos de confianza
tabla_ic <- pronostico_futuro %>% hilo(level = 95) %>% as_tibble()

valores_futuros <- tabla_ic %>%
  transmute(
    `Mes` = Fecha,
    `Morosidad Esperada (%)` = round(.mean * 100, 3),
    `IC 95% Min (%)` = round(sapply(`95%`, function(z) z$lower) * 100, 3),
    `IC 95% Max (%)` = round(sapply(`95%`, function(z) z$upper) * 100, 3)
  )
```

```{r grafico_pronostico_futuro}
serie_grafico <- azuay %>% filter(Fecha >= yearmonth("2024 Apr"))

autoplot(pronostico_futuro, serie_grafico, level = 95) +
  geom_point(data = serie_grafico %>% as_tibble(), 
             aes(x = Fecha, y = Morosidad), color = "black", size = 2, alpha = 0.7) +
  labs(
    title = "Pronóstico de Morosidad: Hoy y Los Próximos 9 Meses",
    subtitle = "Línea azul = pronóstico; Banda gris = rango probable (95% confianza); Puntos = pasado real",
    y = "Tasa de Morosidad (%)",
    x = "Fecha"
  ) +
  theme_minimal() +
  theme(
    plot.title = element_text(face = "bold", size = 14, color = "#667eea"),
    plot.subtitle = element_text(size = 11, color = "#999"),
    legend.position = "bottom",
    panel.grid.major = element_line(color = "#eee")
  )
```

**¿Qué dice el gráfico?**

- **La línea azul continúa** desde el pasado hacia el futuro (~3.59%–3.69%)
- **La banda gris se ensancha** conforme miramos más al futuro (normal: es más difícil predecir lejos)
- **Los puntos negros** (realidad) están dentro o muy cerca de la banda de 95%

**Conclusión:** El pronóstico es **confiable y manejable operacionalmente**.



## 6.3  Predicciones de Morosidad (Sep 2025 – May 2026)



```{r tabla_pronostico_futuro}
kable(valores_futuros,
      caption = "PRONÓSTICO OPERATIVO: Morosidad Esperada Sep 2025 – May 2026",
      format = "html",
      align = "c") %>%
  kable_styling(bootstrap_options = c("striped", "hover"))
```

::: highlight
**Lectura de la tabla:**

**Sep 2025:**
- Esperamos morosidad de **3.68%**
- Pero podría oscilar entre 2.83% (mejor escenario) y 4.54% (peor escenario)
- El rango es ±0.85 p.p. alrededor de 3.68%

**May 2026:**
- Esperamos morosidad de **3.59%**
- Podría oscilar entre 2.51% (mejor) y 4.67% (peor)
- El rango se ensancha (incertidumbre crece 9 meses adelante)

**Tendencia:** Morosidad baja ligeramente de 3.68% $\rightarrow$ 3.59%. Es una MEJORA muy pequeña pero constante.
:::


---

# 7. Solución, Recomendaciones y Limitaciones

## 7.1 ¿Qué Decisión Habilita Este Pronóstico?

Retornemos a la pregunta del inicio: *"¿Cuánta morosidad debo esperar? ¿Y qué hago con esa información?"*

###  Solución Concreta

::: recommendation-box
#### Decisión 1: Niveles de Provisión

**Antes (sin modelo):** El banco provisiona "a ojímetro" o usa promedios históricos simples.

**Ahora (con modelo ARIMAX_Covid):** El banco SABE que morosidad será **3.6% ±0.5%** en los próximos 9 meses.

**Acción recomendada:** Mantener provisiones de cartera consumo en **3.8%–4.0%** (pronóstico central + 0.2–0.4 p.p. de "colchón prudencial").

**Beneficio real:**
- Si mora sube inesperadamente a 4.2%, el banco está preparado, entonces no hay sorpresas para accionistas.
- Si mora baja a 3.3%, ese "colchón" se convierte en ganancia contable.
:::

::: recommendation-box
#### Decisión 2: Autorizar Crecimiento de Cartera

**Antes (sin modelo):** "¿Amplío la cartera de consumo un 5% este año?". Respuesta: incertidumbre, riesgo desconocido.

**Ahora (con modelo):** "Morosidad será estable en 3.6%, hay espacio para crecer sin riesgos sistémicos visibles".

**Acción recomendada:** Autorizar crecimiento de cartera consumo de **3%–5% anual** (moderado, prudente).

**Beneficio:** Más dinero disponible para familias, más ingresos por intereses para el banco, mayor empleo.
:::

### ¿Por Qué Funcionó el Modelo?


1. **Capturó COVID:** Reconoce que 2020 fue anómalo, no repite ese error.
2. **Incluyó exógenas:** No ignora tasas, inflación y remesas; entiende que afectan mora.
3. **Fue validado:** Probamos en sep 2024 -ago 2025, MAPE = 4.65%, muy preciso.
4. **Es adaptable:** Cada mes se puede actualizar con nuevos datos.

## 7.2 Recomendaciones Accionables

### Para Instituciones Financieras:

::: recommendation-box
#### 1. Protocolo de Provisiones Dinámicas

**Condición observada:**
- Morosidad actual: 3.7%.
- Pronóstico 6 meses: 3.6% ± 0.5%.

**Acción recomendada:**
- Mantener provisión en 3.8%–4.0% de cartera consumo.
- Revisar mensualmente (actualizar con datos reales de BCE).
- Si morosidad observada sube a >4.2% por 2 meses consecutivos, aumentar provisión a 4.5%.
:::

::: recommendation-box
#### 2. Crecimiento de Cartera Autorizado

**Condición observada:**
- Morosidad baja y estable.
- Economía local resiliente (empleo 41%, pobreza 12.7%).

**Acción recomendada:**
- Autorizar expansión de cartera consumo: 3%–5% por año.
- Mejorar originación en segmentos de bajo riesgo (personas con salarios >$800, empleados públicos/privados formales).
- Ofrecer alternativas atractivas (tasas competitivas 15%–16%, no >17%).

**Resultado esperado:**
- Ingresos adicionales USD 400K–600K por año (en cartera de USD 100M).
- Menor desempleo local (más crédito disponible).
:::

::: recommendation-box
#### 3. Sistema de Alertas Tempranas (Early Warning)

**3 Indicadores a Monitorear MENSUALMENTE:**

**Alerta 1: Caída en Remesas**

- **Trigger:** Si remesas caen >5% respecto a mes anterior.
- **Acción:** Reducir límites de crédito en 15% para "clientes remesas-dependientes", refuerza cobranza preventiva.
- **Razón:** Remesas caen, entonces ingresos de familias caen, entonces mora sube con rezago de 1–2 meses.

**Alerta 2: Aumento en Tasas**

- **Trigger:** Si tasas suben >0.5 p.p. en un mes (ej: 15% → 15.5%).
- **Acción:** Revisar proyecciones de mora, comunicación a sucursales para "tomar recaudos".
- **Razón:** Tasas altas son "síntoma" de que el sistema está estresado.

**Alerta 3: Inflación Elevada**

- **Trigger:** Si inflación mensual >0.5% por 2 meses consecutivos.
- **Acción:** Prepara campañas de refinanciamiento para clientes vulnerables.
- **Razón:** Inflación alta comprime ingresos reales, mora sube después con rezago de 2–3 meses.
:::


::: recommendation-box
#### 2. Indicador Compuesto de Estrés

**Crear Monitor:** Índice de (Remesas, Tasas, Morosidad) actualizado mensualmente.

**Interpretación:**

- Si Índice entra en "ROJO" (correlación alta entre caídas de remesas + tasas altas + morosidad creciente), activar herramientas macroprudenciales:
  - Aumento temporal de requerimientos de capital.
  - Límites de crecimiento en cartera consumo.
  - Comunicación coordinada con instituciones.

**Por qué:** La experiencia muestra que estrés en Azuay viene de **choques externos** (remesas, tasas), no de ineficiencia bancaria. La política contracíclica anticipada es MÁS efectiva que la reactiva.
:::

::: recommendation-box
#### 3. Coordinación Laboral-Financiera

**Crear Flujo de Información:** BCE + SBS + Ministerio de Trabajo

**Datos a Compartir Mensualmente:**

- Empleo en destinos migratorios (USA, España) $\rightarrow$ impacta remesas en Azuay.
- Morosidad por provincia $\rightarrow$ detecta estrés temprano.
- Tasas de interés por segmento $\rightarrow$ anticipar contracción crediticia.

**Beneficio:** Detectar problemas de Azuay leyendo "señales de afuera" (empleo en USA) con 1–2 meses de anticipación.
:::

## 7.3 Limitaciones

::: recommendation-box
#### Limitación 1: Supuesto de Continuidad Macro (Exógenas Futuras)

**¿El problema?**
Nuestro pronóstico de morosidad **asume que tasas, inflación y remesas evolucionan como en el pasado**. Si ocurre un shock no anticipado (ej: crisis geopolítica, cambio de política migratoria USA), nuestro pronóstico será incorrecto.

**Ejemplo de shock:**

- Enero 2026: Gobierno USA restringe remesas de Sudamérica, entonces flujo a Azuay cae 20% en 1 mes
- Nuestro modelo predice remesas estables, entonces pronóstico de morosidad será "optimista"
- Morosidad real subirá más de lo previsto, entonces "sorpresa negativa"

**¿Cómo mitigamos?**

- Incluir **"análisis de escenarios"** en cada pronóstico (¿qué si remesas caen 20%?, ¿qué si tasas suben a 18%?).
- Comunicar claramente a stakeholders: *"Este pronóstico es CONDICIONAL a estabilidad macro"*.
- Actualizar MENSUALMENTE con observaciones reales.

**Conclusión:** El modelo es robusto para "continuidad", pero vulnerable a shocks exógenos no anticipados.
:::

::: recommendation-box
#### Limitación 2: Datos Trimestrales de Remesas (Suavizamiento Artificial)

**¿El problema?**
Las remesas se publican trimestrales (no mensuales). Convertimos a mensual repitiendo el valor trimestral en los 3 meses. Esto suaviza artificialmente la variabilidad real.

**Ejemplo:**

- Realidad: Enero 200M, Febrero 150M, Marzo 200M (oscilación).
- Nuestros datos: Enero 183M, Febrero 183M, Marzo 183M (suave).

Morosidad podría ser más sensible a fluctuaciones **intra-trimestrales** que nuestro modelo captura.

**¿Cómo mitigamos?**

- Solicitar al BCE datos de remesas mensuales cuando estén disponibles.
- Documentar claramente que usamos interpolación.
- En análisis de sensibilidad, probar modelos con 3 rezagos de remesas para capturar efecto intra-trimestral.
- Validar con bancos si el "piso" sugerido de provisiones (3.8%–4%) se mantiene incluso con variabilidad intra-trimestral.

**Conclusión:** Limitación técnica, pero probablemente no afecta la **magnitud** del pronóstico central.
:::

::: recommendation-box
#### Limitación 3: Análisis Agregado Provincial (Pierde Heterogeneidad Bancaria)

**¿El problema?**
Agregamos morosidad promedio provincial. Algunos bancos tienen mora 6%, otros 2%, nuestro modelo solo ve 3.6%.

**Implicación:**
Recomendaciones generales pueden no ser óptimas para cada institución. Un banco pequeño con mora 6% está casi "invisibilizado".

**¿Cómo mitigamos?**

- Ofrecer modelos **desagregados por banco** para instituciones que lo requieran.
- Usar modelos provinciales para decisiones de **política general** (requerimientos SBS, provisiones mínimas).
- Usar modelos bancarios para decisiones **operacionales** (límites de cartera).

**Conclusión:** Modelo provincial es válido para política macro, pero insuficiente para decisiones micro (cada banco).
:::

::: recommendation-box
#### Limitación 4: Variables No Capturadas

**¿El problema?**
Nuestro modelo usa tasas, inflación, remesas, pero ignora factores importantes:

- Desempleo sectorial en Azuay.
- Confianza del consumidor.
- Ciclos políticos/electorales locales.
- Calidad crediticia de nuevas originaciones.
- Índices de violencia / crimen local.

Si estas variables "saltan", morosidad podría divergir del pronóstico.

**¿Cómo mitigamos?**

- Incorporar desempleo sectorial cuando INEC publique datos desagregados.
- Crear variable de "sentimiento" (ej: encuestas de confianza) para versiones futuras.
- Documentar "outliers": si mora real cae 50 p.p. fuera del pronóstico, investigar causa NO prevista..
:::

## 7.4 Cómo Resolvemos el Problema 

```{r conclusion_final, results="asis"}
cat("
<div class='conclusion-box' style='border-left-color: #4caf50; background: linear-gradient(120deg, #e8f5e9 0%, #f1f8e9 100%);'>
<h4 style='color: #4caf50;'> SOLUCIÓN INTEGRAL: De Problema a Decisión Accionable</h4>

<p>
<strong>Problema Identificado (Sección 1):</strong> Los bancos privados en Azuay no sabían cuánta morosidad esperar en los próximos meses. 
Esto dificultaba provisiones, decisiones de crecimiento, y políticas de gestión. COVID complicó todo porque introdujo un quiebre estructural no previsto.
</p>

<p>
<strong>¿Cómo lo Resolvimos?</strong>
</p>

<p>
1. <strong>Reconocimiento del Problema Real:</strong> Tres fuerzas macroeconómicas afectan morosidad:
<ul style='margin-left: 20px;'>
<li>Tasas de interés (cargas crediticias)</li>
<li>Inflación (poder adquisitivo)</li>
<li>Remesas (sostenibilidad de ingresos)</li>
</ul>
Plus: COVID como quiebre estructural (intervención explícita).
</p>

<p>
2. <strong>Construcción de Modelo Dinámico:</strong> ARIMAX_Covid que integra:
<ul style='margin-left: 20px;'>
<li>Dinámica temporal (autorregresión: mes anterior importa)</li>
<li>Sensibilidad macroeconómica (exógenas importan)</li>
<li>Reconocimiento de shocks (COVID fue capturado)</li>
</ul>
</p>

<p>
3. <strong>Validación Rigurosa:</strong> MAPE = 4.65% en test (sep-dic 2024):
<ul style='margin-left: 20px;'>
<li>Error promedio de 0.17 p.p. en morosidad de 3.6%</li>
<li>Residuos pasan todos los tests (Ljung-Box p=0.992)</li>
<li>Gráficos de diagnóstico impecables</li>
</ul>
</p>

<p>
4. <strong>Pronóstico Operativo Concreto (Sep 2025 - May 2026):</strong>
<ul style='margin-left: 20px;'>
<li>Morosidad esperada: 3.63% ± 0.5% (rango manejable)</li>
<li>Tendencia: Leve mejora (3.68% → 3.59%)</li>
<li>Implicación: Ambiente FAVORABLE para decisiones</li>
</ul>
</p>

<p>
5. <strong>Recomendaciones Accionables:</strong>
<ul style='margin-left: 20px;'>
<li><strong>Provisiones:</strong> Mantener 3.8%–4.0% de cartera consumo</li>
<li><strong>Crecimiento:</strong> Autorizar 3–5% anual de expansión</li>
<li><strong>Alertas:</strong> Monitoreo mensual de remesas, tasas, inflación</li>
</ul>
</p>

<p>
6. <strong>Limitaciones Franqueadas:</strong> Documentamos todas (horizonte corto, no causalidad, variables omitidas) 
para que usuarios tengan expectativas realistas y adopten el modelo con confianza (no con ingenuidad).
</p>

<hr style='margin: 20px 0; border: none; border-top: 2px solid #4caf50;'>

<p>

<strong>CONCLUSIÓN FINAL:</strong> <strong>Azuay presenta un perfil de BAJO A MODERADO RIESGO CREDITICIO</strong> con morosidad proyectada en 3.6%–3.7% para 2025–2026. 
Sistema financiero es resiliente, permite crecimiento moderado, y justifica provisiones prudentes pero eficientes. 

<strong>Las decisiones ya no son a ojímetro, son informadas por datos.</strong>
</p>
</div>
")
```

---

# 8. Referencias y Fuentes Oficiales

## Datos Utilizados:

- **Morosidad cartera consumo:** Superintendencia de Bancos (SB) - Reportes mensuales 2020-2025
- **Tasas de interés:** SB - Estadísticas de Tasas Activas Efectivas Referenciales
- **Inflación mensual:** INEC - Índice de Precios al Consumidor (IPC)
- **Remesas:** SB - Flujos de remesas de trabajadores por provincia
- **Indicadores socioeconómicos:** INEC - ENEMDU (Empleo, Desempleo, Subempleo)

## Referencias Metodológicas:

- Hyndman, R. J., & Athanasopoulos, G. (2021). *Forecasting: Principles and Practice* (3rd ed.). OTexts.com/fpp3
- Petris, G., Petrone, S., & Campagnoli, P. (2009). *Dynamic Linear Models with R*. Springer
- Box, G. E., Jenkins, G. M., Reinsel, G. C., & Ljung, G. M. (2015). *Time Series Analysis: Forecasting and Control* (5th ed.)

---

```{r footer, results="asis"}
cat("
<footer>
  <p>
    <strong>Análisis de Series Temporales - Segundo Bimestre</strong><br>
    Predicción de Morosidad en Azuay | Enero 2026
  </p>
</footer>
")
```
